臺灣高等法院臺南分院刑事裁定
109年度軍抗字第6號
抗 告 人即
聲明異議人  李保輝




上列抗告人因聲明異議案件，不服臺灣臺南地方法院中華民國10
9年10月14日裁定（109年度聲更一字第5號），提起抗告，本院
裁定如下：
    主  文
抗告駁回。
    理  由
一、抗告意旨略以：
　㈠抗告人因無故離去職役案件，經原○○○○第000師司令部於民國
    82年8月16日以82年判字第013號判處有期徒刑4年6月，並諭
    知於刑之執行完畢或赦免後令入勞動場所強制工作3年確定
    （下稱甲案）。又抗告人於犯無故離去職役罪期間，另犯偽
    造文書、竊盜等案件，經臺灣臺南地方法院（下稱臺南地院
    ）於83年8月22日以83年度訴字第749號判處有期徒刑4月、3
    月，應執行有期徒刑6月確定（下稱乙案）。上開甲、乙兩
    案經臺南地院以83年度聲字第2078號裁定應執行有期徒刑5
    年，並諭知於刑之執行完畢或赦免後令入勞動場所強制工作
    3年確定。而抗告人於83年11月23日入監執行前開有期徒刑5
    年之刑期，於84年6月20日假釋出監，並未執行甲案所諭知
    之刑後強制工作3年。直至100年間抗告人因犯殺人案件，國
    防部南部地方軍事法院檢察署軍事檢察官始行聲請，並經國
    防部南部地方軍事法院於100年9月15日以100年聲字第40號
    裁定（下稱系爭裁定）准予執行前開強制工作3年之保安處
    分。惟上開甲、乙案已經臺南地院裁定合併執行，並於司法
    監獄執行徒刑，是國防部南部地方軍事法院及國防部南部地
    方軍事法院檢察署軍事檢察官應無權管轄裁定、執行刑後強
    制工作，應由臺灣臺南地方檢察署檢察官聲請臺南地院裁定
    並指揮執行，始為合法，故請依法撤銷系爭裁定。
　㈡刑法第80條第1項第3款規定，犯最重本刑為1年以上3年未滿
    有期徒刑之罪者，追訴權時效為10年。抗告人所犯無故離去
    職役罪，法定最重本刑為3年以下有期徒刑，故追訴期間為1
    0年，並裁定合併應執行有期徒刑5年，刑期期滿日為87年間
    ，加計追訴權時效10年，應於97年間期滿，故應不得再行追
    訴執行刑後強制工作3年。從而，系爭裁定違背刑法第80條
    追訴權規定，應予撤銷。
　㈢按刑法第2條第3項規定：「處罰或保安處分之裁判確定後，
    未執行或執行未完畢，而法律有變更，不處罰其行為或不施
    以保安處分者，免其刑或保安處分之執行」。抗告人就甲案
    所犯無故離去職役罪，業已修法廢止，亦即已不再判刑，亦
    無須令入勞動場所強制工作，故系爭裁定違背法令，應予撤
    銷。
　㈣刑法第99條規定保安處分逾7年未開始或繼續執行者，不得執
    行。抗告人於84年6月20日假釋出監，該案刑期為5年，刑期
    期滿日為87年11月，加計保安處分時效7年，故於94年11月
    前未執行即不得再執行，是系爭裁定違背刑法第99條保安處
    分時效規定，應予撤銷。
　㈤綜上所述，國防部南部地方軍事法院檢察署軍事檢察官執行
    裁判指揮不當，及國防部南部地方軍事法院所為系爭裁定違
    背法令，應依法撤銷。
二、按受刑人或其法定代理人或配偶以檢察官執行之指揮為不當
    者，得向諭知該裁判之法院聲明異議，刑事訴訟法第484條
    定有明文。此所稱檢察官執行之指揮為不當，係指檢察官就
    刑之執行或其方法違背法令，或雖非違法而因處置失當，致
    受刑人蒙受重大不利益者而言（最高法院100年度台抗字第9
    68號裁定意旨參照）。次按裁判除關於保安處分者外，於確
    定後執行之，但有特別規定者，不在此限，刑事訴訟法第45
    6條定有明文。是裁判一經確定，非依法定程式，不能停止
    其執行之效力。再按非常上訴係對於確定判決違背法令所設
    之救濟方法，至確定之裁定，如其內容為關於實體之事項，
    而以裁定行者，諸如更定其刑、定應執行之刑、單獨宣告沒
    收、減刑、撤銷緩刑之宣告、易科罰金、保安處分及有關免
    除刑之執行、免除繼續執行或停止強制工作之執行等，因與
    實體判決具同等之效力，亦得為非常上訴之對象（最高法院
    90年度台非字第287號判決要旨參照）。準此，除法院之確
    定判決或關於實體事項之確定裁定，有違法情事，經非常上
    訴程序加以撤銷或變更者，或確定判決因事實認定錯誤，而
    經再審程序予以更審外，原確定裁判有其執行力，檢察官應
    據以執行。
三、經查：
　㈠刑事訴訟法第484條之聲明異議，以受刑人或其法定代理人或
    配偶，對於「檢察官執行之指揮」認為不當者，方得為之。
    本件抗告人以國防部南部地方軍事法院所為系爭裁定聲明異
    議，此部分自非屬聲明異議之對象。
　㈡被告行為後，軍事審判法曾經2次修法，於88年10月軍事審判
    法修正後，軍事法院改採部隊地區制，原隸屬各級部隊軍法
    單位簡併或裁撤，劃歸各部隊地區軍事法院管轄。被告服役
    單位為○○○○第000師，原隸屬○○○○第000師司令部軍法單位經
    裁撤後，劃歸國防部南部地方軍事法院管轄，且依88年修正
    後之軍事審判法第229條第1項規定：「執行裁判，由為裁判
    之軍事法院檢察署之軍事檢察官指揮之。但其性質應由軍事
    法院或審判長、受命軍事審判官、受託軍事審判官指揮或有
    特別規定者，不在此限」，是以被告經原○○○○第000師司令
    部諭知刑後強制工作部分，自應由改隸屬後之國防部南部地
    方軍事法院檢察署軍事檢察官指揮執行之。又軍事審判法於
    102年8月13日再度修正公布，於修正之條文施行前，已依該
    法審判之刑事裁判尚未執行或在執行中者，移送該管檢察官
    指揮執行，亦經102年8月13日修正公布之軍事審判法第237
    條第1項第3款規定甚明，是在此之前之相關軍法案件，自仍
    應由軍事法院審判以及由軍事檢察官執行。又查：⒈本件由
    改隸屬後之國防部南部地方軍事法院檢察署軍事檢察官於10
    0年間，依當時之軍事審判法第229條第1項規定，有關軍事
    裁判之執行由為裁判之軍事法院檢察署之軍事檢察官指揮之
    ，而向國防部南部地方軍事法院聲請許可執行抗告人刑後強
    制工作。⒉國防部南部地方軍事法院依軍事審判法第236條準
    用刑事訴訟法第481條第1項規定，而為系爭裁定，自是合法
    有據。⒊至於臺南地院雖以83年度聲字第2078號裁定甲、乙
    案應執行有期徒刑5年，並於刑之執行完畢或赦免後令入勞
    動場所強制工作3年，但就刑後強制工作部分之該案犯罪事
    實最後裁判法院，應為改隸屬後之國防部南部地方軍事法院
    ，故仍應由國防部南部地方軍事法院決定是否裁定許可執行
    ，而非定應執行刑之臺南地院，此觀刑事訴訟法第481條第1
    項之規定即明。從而，抗告意旨主張：甲、乙案既已由臺南
    地院裁定合併執行，並於司法監獄執行徒刑，則其所受宣告
    之刑後強制工作亦應由臺灣臺南地方檢察署檢察官向臺南地
    院聲請許可執行之裁定並指揮執行，而非由軍事檢察官向軍
    事法院聲請裁定及指揮執行云云，自屬無據。
  ㈢按刑法第80條第1項規定，追訴權因一定期間不行使而消滅，
    係指追訴機關於法定期間內，怠於行使追訴權，即生時效完
    成，而消滅追訴權之效果。故追訴權消滅時效之發生，應以
    不行使追訴權為其前提要件。又所謂追訴權，係對行刑權而
    言，應指形式的刑罰權，包括偵查、起訴及審判權在內，若
    已實施偵查、起訴及審判，此時追訴權既無不行使之情形，
    自不生時效進行之問題（最高法院86年度台上字第2174號判
    決意旨參照）。查前開刑後強制工作是否執行，係屬保安處
    分執行之問題，與犯罪之追訴權無關。又抗告意旨倘係指行
    刑權之時效，然保安處分係對受處分人將來之危險性所為之
    處置，係刑罰之補充制度，由於我國採取刑罰與保安處分之
    雙軌制，關於刑罰之行刑權時效及保安處分之執行時效即有
    不同規範，就保安處分執行時效之規範，係依據刑法第99條
    規定，故本件亦與行刑權之時效無關。從而，抗告人主張：
    本件強制工作已罹於追訴權時效云云，容有誤會。
  ㈣刑法第2條第3項固規定：「處罰或保安處分之裁判確定後，
    未執行或執行未完畢，而法律有變更，不處罰其行為或不施
    以保安處分者，免其刑或保安處分之執行」。惟查，94年2
    月2日修正前刑法第90條第1項係規定：「有犯罪之習慣或以
    犯罪為常業或因遊蕩或懶惰成習而犯罪者，得於『刑之執行
    完畢或赦免後』，令入勞動場所，強制工作」，而修正後刑
    法第90條第1項則規定：「有犯罪之習慣或因遊蕩或懶惰成
    習而犯罪者，於『刑之執行前』，令入勞動場所，強制工作」
    ，並觀其立法理由：「本條原第一項規定強制工作應於刑之
    執行後為之，惟按其處分之作用，原在補充或代替刑罰，爰
    修正為應於刑之執行前為之」之旨。可知，就強制工作之保
    安處分，僅是將原『刑之執行完畢或赦免後』，修正為『刑之
    執行前』，而非不施以保安處分，故與刑法第2條第3項規定
    之情形尚屬有間。從而，抗告意旨主張：依刑法第2條第3項
    規定，系爭裁定已違背法令，應予撤銷云云，當屬無據。
　㈤95年7月1日修正施行前之刑法第99條規定：「第86條至第91
    條之保安處分，自應執行之日起經過3年未執行者，非得法
    院許可不得執行之」，修正後同條規定：「保安處分自應執
    行之日起逾3年未開始或繼續執行者，非經法院認為原宣告
    保安處分之原因仍繼續存在時，不得許可執行；逾7年未開
    始或繼續執行者，不得執行。」比較法律修正前後之規定，
    應以修正後之規定有利抗告人，故關於抗告人所受本案保安
    處分之執行事宜，應適用現行刑法第99條規定處理，亦即保
    安處分自應執行之日起逾7年未開始或繼續執行者，不得再
    為執行。經查：
  ⒈最高法院88年7月20日所為88年度第4次刑事庭會議決議略以
    ：「刑法第79條之1第1項規定：『二以上徒刑併執行者，第7
    7條所定最低應執行之期間，合併計算之。』同條第3 項規定
    ：『依第1項規定合併計算執行期間而假釋者，前條第1 項規
    定之期間，亦合併計算之。』則在併合執行之情形，經許其
    假釋出獄者，其報請許可假釋所須最低應執行之期間，既合
    併計算；且假釋期間（即殘刑期間），亦合併計算之，其期
    間即無從區分。從而，不論假釋出獄前所執行之期間是否已
    逾其中任一罪之刑期，亦不論嗣後其假釋有無被撤銷，在假
    釋期間內，均應認為尚未執行完畢。」等旨（最高法院103
    年1月7日103年度第1次刑事庭會議決議，始改變見解，認接
    續執行之數罪，各罪執行完畢之時間，應各別計算，不因數
    罪合併計算假釋期間，而影響各罪分別執行完畢之效力）。
　⒉而抗告人除甲、乙二案經裁定應執行有期徒刑5年外，並與另
    犯之偽造有價證券罪及竊盜罪接續執行，計應執行有期徒刑
    13年4月10日（逃亡罪之殘刑3年10日、偽造有價證券罪8年6
    月及竊盜罪1年10月），於95年11月16日假釋出監，假釋期
    間原應至99年6月18日止，嗣因96年7月16日中華民國九十六
    年罪犯減刑條例公布施行，並上開各案件經裁定減刑後，已
    無殘刑需執行，故應自刑滿日96年7月16日起執行保安處分
    ，有臺灣高等法院被告前案紀錄表及系爭裁定在卷可按。據
    此，抗告人係於96年7月16日始執行徒刑完畢，國防部南部
    地方軍事法院檢察署軍事檢察官聲請許可執行本案保安處分
    ，經國防部南部地方軍事法院於100年9月15日以系爭裁定准
    予執行強制工作3年之保安處分，並於100年11月29日由上開
    軍事檢察官指揮執行而入勞動場所強制工作，尚未逾刑法第
    99條所定保安處分可得執行之7年期間。從而，抗告人主張
    ：本件逾7年未開始執行，不得再執行保安處分云云，應屬
    無據。
四、綜上所述，本件軍事檢察官就強制工作執行之指揮，難謂有
    違法或不當之情事，且軍事法院所為系爭裁定，亦非聲明異
    議之對象，又系爭裁定縱有如「聲明異議狀」、「刑事抗告
    狀」所指違背法令之情事，此乃抗告人是否促請最高檢察署
    檢察總長提起非常上訴之問題，尚非藉由對檢察官之指揮執
    行聲明異議之程序所得處理之範疇。從而，抗告人仍執前詞
    提起抗告，指摘原裁定不當，為無理由，應予駁回。
五、依刑事訴訟法第412條，裁定如主文。
中　　華　　民　　國　　109 　年　　12　　月　　3 　　日
                  刑事第三庭    審判長法　官  陳連發
                                      法　官  何秀燕
                                      法　官  洪榮家
以上正本證明與原本無異。
如不服本裁定，應於收受本裁定後五日內向本院提出再抗告狀。
　　　　　　　　　　　　　　　　　　　書記官  郭馥萱
中　　華　　民　　國　　109 　年　　12　　月　　3 　　日